【裁判字號】    88,易,4871
【裁判日期】    890306
【裁判案由】    違反動產擔保交易法
【裁判全文】
臺灣高雄地方法院刑事判決                        八十八年度易字第四八七一號
    公訴人  臺灣高雄地方法院檢察署檢察官
    被  告  甲○○
右列被告因違動產擔保交易法案件，經檢察官提起公訴（八十八年度偵字第二二○九
五號），本院判決如左：
    主  文
甲○○無罪。
    理  由
一、公訴意旨略以：甲○○於民國八十七年十二月，以動產擔保交易附條件買賣之方
    式，向中國信託商業銀行股份有限公司（下簡稱：中國信託銀行）辦理汽車貸款
    ，並將其所有之ＹＸ九○三一號自用小客車於八十七年十二月十五日辦理動產抵
    押權設定，為動產擔保交易之債務人。約定借款金額為新台幣（下同）六十五萬
    元，分三十六期給付，每月一期，標的物存放地點為高雄市○鎮區○○路一四五
    巷二十七號，不得任意遷移或為其他處分。然竟僅繳付一期，即拒不付款，且意
    圖為自己不法之利益，於八十八年一月四日，將該標的物遷移逃匿不知去向，致
    出賣人追索無著受有損害。而認被告甲○○涉犯動產擔保交易法三十八條之罪嫌
    。
二、按事實之認定，應憑證據，如未能發現相當證據或證據不足以證明，自不能以推
    測或擬制之方法，以為裁判基礎，最高法院四十年台上字第八十六號著有判例，
    可資參照。又動產擔保交易法第三十八條雖規定動產擔保交易之債務人，意圖不
    法之利益，將標的物遷移、出賣、出質、移轉、抵押或為其他處分，致生損害於
    債權人者，處三年以下有期徒刑、拘役、或科或併科六千元以下罰金。但此項規
    定，必須動產擔保交易之債務人意圖不法之利益為要件。
三、訊據被告甲○○於本院調查、審理時，固坦承確曾簽署系爭貸款借據暨動產抵押
    契約書（如偵卷第六頁所示），惟堅決否認犯罪。辯稱：伊根本不知道車行要交
    車，亦未曾拿到系爭ＹＸ九○三一號自用小客車，伊與其妻乙○○○是因缺錢要
    辦理貸款，經吳先生向伊夫妻說可以買車方式辦得貸款等語。
四、本案偵查中，因公訴人並未對被告之戶籍地（台南縣東山鄉青山村青山五十號）
    寄發傳票，致傳喚無著，被告遂未能於偵查中到庭應訊。故公訴人指被告犯罪，
    無非僅係以卷附之貸款借據暨動產抵押契約書影本、動產擔保交帽登記證明書影
    本為據。然查：
    （一）、貸款借據暨動產抵押契約書、動產擔保交易登記證明書，並不足以證明
            「系爭ＹＸ九○三一號自用小客車係被告所遷移、出賣、出質、移轉、
            抵押或為其他處分」，更不足以證明本案已具「意圖不法之利益」之要
            件。是以檢察官之舉證顯有未足。遍觀全部偵卷，尚難認已有積極之證
            據足證被告犯罪。
    （二）、系爭ＹＸ九○三一號自用小客車並非被告甲○○出面洽購，且該車係由
            售車公司（福眾汽車公司）之業務員丙○○直接交予一吳姓成年男子，
            被告亦不知該車將交予吳姓成年人。實際上，被告夫妻只是吳姓成年人
            向福眾汽車公司詐騙ＹＸ九○三一號自用小客車時，所利用之不知情人
            頭而已：
            １、「系爭ＹＸ九○三一號自用小客車，係由福眾汽車公司之業務員劉
                國瑞售出。最初，即由一自稱姓吳之成年人（身高約一七三公分左
                右；下簡稱吳姓成年人）向丙○○表示：伊（吳男）與甲○○之公
                司因業務需要，擬購買一輛汽車等語。待選定車型後，吳姓男子即
                持甲○○之身分證，續向丙○○表示：因甲○○在北部工作，這輛
車由其（吳男）作主即可等語，並由吳姓男子與丙○○簽立ＹＸ九
                ○三一號自用小客車之汽車買賣合約書。嗣後丙○○旋將吳姓成年
                人所出示之甲○○身分證等證件轉交予中國信託銀行，向該行申請
                貸款。待中國信託銀行通知後，丙○○即與中國信託銀行之聶先生
                （聶志偉）一起到甲○○之家中對保及簽立動產擔保交易合約書。
                而在對保及簽立動產擔保交易合約書以前，則均係由吳姓成年人出
                面洽商，甲○○、乙○○○夫婦均未曾出面。嗣於中國信託銀行審
                核完畢並通知丙○○將核撥貸款後，因吳姓成年人又打電話給劉國
                瑞，丙○○遂與吳姓成年人約定交車時間，至於領牌等費用亦由吳
                姓男子繳交。交車當日為星期六，吳姓成年人獨自到福眾汽車公司
                。丙○○見甲○○未一同到場，遂打電話至甲○○家中，而由詹鄭
                貴卿（被告之妻）接聽。丙○○於電話中問乙○○○：是否可將車
                交予吳先生。因乙○○○回稱：甲○○不在家，將車交予吳先生沒
                關係等語。丙○○遂將系爭ＹＸ九○三一號自用小客車及甲○○之
                證件一併交予吳姓成年人。」等情，業據證人丙○○結證在卷（參
                本院八十九年二月二十一日筆錄），且經隔離訊問結果，與詹鄭貴
                卿所述之交車過程相符。乙○○○並證稱：係因吳先生在辦，所以
                伊才同意丙○○將車交予吳姓成年人，當時被告並未在家，伊亦未
                事先告知被告，又交車前吳先生曾於電話中答應會將證件及車子於
                當晚七時許交給伊，但到時間卻未交，隔天伊再打電話卻已聯絡不
                到吳先生等語（參本院八十九年二月二十一日筆錄）。是堪信「系
                爭ＹＸ九○三一號自用小客車之洽購過程，係由一吳姓成年人主導
                」且「被告夫婦並未曾實際取得ＹＸ九○三一號自用小客車，被告
                本人更未曾同意、實際上亦不知道ＹＸ九○三一號自用小客車會交
                給吳姓成年人」。
            ２、本院訊問時，被告及其妻乙○○○均稱：並非要買車，而是要向銀
                行借錢。又「乙○○○為辦理貸款而依報上廣告找到一位孫代書，
                乙○○○經孫代書介紹而認識一位吳先生。吳先生則向乙○○○表
                示可以辦理小額購物貸款，遂將證件交予吳先生；暨就以買車名義
                辦理等語，吳先生並交待乙○○○不要說什麼」等情，業據詹鄭貴
                卿證述在卷（參本院八十九年二月二十一日筆錄）。而由「系爭Ｙ
                Ｘ九○三一號自用小客車交予吳先生後，翌日乙○○○打電話問劉
                國瑞：什麼時侯可以把錢給伊（詹鄭女）。丙○○覺得很奇怪，乃
                反問乙○○○：為什麼你跟我買車，我還要拿錢給你？乙○○○則
                回稱：買這台車是要辦貸款，難道沒有錢可以拿嗎？嗣經丙○○說
                明銀行之貸款是給付予國眾公司充作車款。乙○○○竟表示：怎麼
                會這樣，伊並不是要買車，只是要辦貸款等語，暨向丙○○表示：
                是孫代書介紹伊認識吳先生，吳先生說可以辦貸款而要伊跟他配合
                等語。言談間，丙○○方警覺乙○○○可能係遭吳先生詐騙，遂馬
                上通知中國信託銀行辦理ＹＸ九○三一號自用小客車之抵權權設定
                登記，以防止該車遭過戶移轉」等情，亦經丙○○證述在卷（參本
  院八十九年二月二十一日筆錄）。是益證被告及乙○○○前揭所言
                非虛；且由「交車後，乙○○○竟向丙○○要求給付所申貸之款項
                」一節，堪信被告夫妻雖於系爭動產抵押權設定契約書之連帶保證
                人處、債務人處簽名，但渠等實未深入了解契約書之真正意涵，且
                因受吳姓成年人之詐騙，以致一直誤認中國信託銀行會將貸款交予
                渠等使用。亦即，被告實際上只是「吳姓男子向國眾汽車公司詐騙
                ＹＸ九○三一號自用小客車時之不知情人頭」而已。
    綜上所述，系爭汽車根本未曾交予被告，更何況「系爭汽車交予吳先生」一事，
    被告事先並不知情，故被告並無「將動產擔保交易之標的物遷移、出賣、出質、
    移轉、抵押或為其他處分之行為」。再則，實際上被告只是吳姓成年人向福眾汽
    車公司詐騙ＹＸ九○三一號自用小客車時之不知情人頭，更難認有何意圖不法之
    利益。故公訴人既未舉任何積極證據，稽諸前揭說明，自應諭知被告無罪判決。
據上論斷，應依刑事訴訟法第三百零一條第一項前段，判決如主文。
本案經檢察官郭武義到庭執行職務。
中      華      民      國    八十九    年      三      月      六      日
                                  臺灣高雄地方法院刑事第六庭
                                      法  官  洪碩垣
右正本證明與原本無異。
如不服本判決，應於判決送達後十日內，向本院提出上訴狀。
                                      書記官  高惠珠
中      華      民      國    八十九    年      三      月      七      日


司法院資訊處製作；財團法人民間司法改革基金會備份。
